【裁判字號】    89,上訴,946
【裁判日期】    890411
【裁判案由】    常業詐欺
【裁判全文】
臺灣高等法院臺中分院刑事判決              民國八十九年度上訴字第九四六號
    上  訴  人
    即  被  告  丁○○
    選任辯護人  林道啟
右上訴人因常業詐欺案件，不服臺灣臺中地方法院中華民國八十九年四月十一日第一
審判決（民國八十八年度易字第一一二八號，起訴案號：臺灣臺中地方法院檢察署民
國八十七年度偵字第二六六一○號），提起上訴，本院判決如左：
    主      文
上訴駁回。
    事      實
一、丁○○明知已成年之不詳姓名男子數名共同基於意圖為自己不法之所有之犯意聯
    絡，共組詐欺集團，利用在報紙刊登「低利信貸、你是否四處碰壁、借貸無門？
    只要你有正當工作，正常收入，三千萬元（新台幣下同）以內，全省十二家銀行
    ，廿五位專員配合為你服務，請洽全省免費服務專線○八○─○○一二七七」之
    廣告，俟有不特定之人依廣告內容洽詢時，即佯稱公司係採互助會標會之方式籌
    借款項，須加入會員繳交會款後始得競標，並要求不特定之顧客將會款匯入渠等
    指定之帳戶，致不知情之顧客陷於錯誤，信以為真而將款項匯入指定之帳戶。該
    集團人員伺累積取得相當款項後，旋即遷移他去，以此方式共同恃詐騙所得維生
    ，而以之為常業。丁○○明知該集團成員以詐欺取財為常業，竟基於幫助之犯意
    ，於民國（下同）八十七年三月一日及同年月三十一日，先後以其名義辦理號碼
    （○四）0000000、0000000號之電話，供該集團聯絡使用，復自
    同年四月份起提供其於八十六年五月十五日申請開設之台中縣太平市永豐郵局局
    號○○二一六○─六號、帳號○一五三五九─一號郵局帳戶供該集團使用。嗣於
    同年五月十日，適有亟需現金週轉之甲○○以自由時報宜蘭版刊登之○八○─○
    ○一二七七號電話聯絡後，由不詳姓名之集團成員要求甲○○先將所得稅扣繳憑
    單及國民身分證影本傳真至丁○○申請之（○四）0000000號電話，並約
    妥甲○○於八十七年五月十二日至台中市○○區○○路二段四六一巷二號一樓龍
    達房屋公司洽談。嗣甲○○依約前往上開地點，復由一真實姓名不詳，自稱「周
    文培」之集團成員出面接待，經詢明甲○○有意貸款新台幣（下同）一百五十萬
    元後，即偽稱：「公司採互助會方式借貸，每會有廿四人，每月開標一次，最低
    標不得少於一千二百元，最高標不得多於三千五百元，為內標制，如要借貸必需
    參加九個互助會才夠」等語，並要求甲○○將款項匯至丁○○提供之前開帳號○
    一五三五九─一號郵局帳戶，另有一自稱「林經理」者留下（○四）00000
    00之電話供甲○○與之聯絡，致甲○○陷於錯誤，先後於八十七年五月十二日
    、同年五月十五日、同年五月十六日及同年六月十九日，依序匯款九萬元、六萬
    元、十二萬元及七萬五千元至上開帳戶。事後甲○○多次表示競標均未得標，亦
    乏現金再行匯款，遂要求將互助會轉讓他人及退款，該公司諉以作業時間須六個
    月。迄至八十七年九月初，甲○○再利用電話聯絡，發現無人接聽及公司已遷移
    他處，始知受騙。迄八十七年底，該詐欺集團以此方式向他人詐得計約四百萬元
    之款項。
二、案經被害人甲○○訴由台中市警察局報請台灣台中地方法院檢察署檢察官偵查起
    訴。
    理      由
一、訊據上訴人即被告丁○○（以下簡稱被告）雖否認有幫助詐欺取財犯行，辯稱：
    伊於八十七年二月初，曾向地下錢莊借款，並質押其所有之郵局存摺、印鑑、國
    民身分証及提款卡，從未申請上開二支電話，亦未刊登貸款廣告，伊嗣後有申報
    身分証遺失，亦為被害人云云。惟查：
    （一）右揭告訴人甲○○利用（○四）0000000號之電話傳真資料，並以
          （○四）0000000號電話與「林經理」聯絡，並先後四次匯款至局
          號000000－0號、帳號000000－0號郵局帳戶之事實，業據
          告訴人甲○○於警訊指訴綦詳，並有國內匯款收據影本四紙在卷可稽（見
          偵查卷第六、七、九－十二、廿三、廿四頁）。
    （二）右開台中縣太平市永豐郵局局號000000－0號、帳號000000
          －0號之帳戶係被告於八十六年五月十五日申請設立，有郵政存簿儲金立
          帳申請書影本一份在卷可稽。而該帳戶於八十七年四月一日前，僅有零星
          之數筆存提款紀錄，迄自八十七年四月一日起即開始有密集之款項進出，
          亦有卷附台灣中區郵政管理局八十八年一月十九日00000000－0
          0二號函附之郵政存簿儲金每日活動戶存提詳情表在卷可憑（見偵查卷第
          卅二－卅五頁）。可見該帳戶於八十七年四月份以後，即被利用為詐取財
          物之工具。雖被告辯稱，伊於同年二月初向地下錢莊借款時將上開郵局存
          摺、印鑑等資料交付予地下錢莊質押云云，惟被告始終未能提供該地下錢
          莊之資料供本院查核，其所供是否屬實，已非無疑。被告於本院所舉之證
          人黃玉郎雖證稱，伊與被告係新太平卡拉Ｏ卡店同事，被告曾向客人「阿
          龍」、「阿達」借款五萬元，交身分證、印章、存摺云云，另證人林南松
          、江棟梁則均證稱，被告有無交付印鑑、身分證、存摺給出借款項與被告
          之人，並不清楚云云（見本院卷第廿五頁），縱使被告有因借款而交付與
          身分證、印章、存摺予「阿龍」、「阿達」者，但無法提供有關「阿達」
          、「阿龍」之真實姓名及住址或其他具體事證，以供調查該「阿龍」、「
          阿達」者，係屬右開詐欺集團成員而自盜用其上開帳戶，為被告所不知
          情，是上開證人所供不能為被告有利之憑據。被告於偵查中供稱，其每隔
          十日匯款七千五百元至上開郵局帳戶清償地下錢莊，迄至八十七年五月間
          曾匯款十幾次云云，惟經核前開卷附該帳戶之郵政存簿儲金每日活動戶存
提詳情表，於上開期間內，未有何被告所稱之匯款紀錄。且該戶名「虞明
          龍」之郵局帳戶曾於八十七年一月四日辦理更換印鑑，經原審調取該帳戶
          八十六年五月十五日之開戶申請書及上開八十七年一月四日辦理變更印鑑
          之申請書原本併送法務部調查局鑑定結果，認上開二份申請書字跡筆劃特
          徵相符，有該局八十八、六、卅陸(二)0000000號通知書附卷可證
          （見原審卷第三頁）。可徵被告於八十七年一月四日猶前往辦理帳戶變更
          印鑑。是其前揭所辯，洵屬無稽，自不足採。
    （三）告訴人甲○○指稱該集團聯絡使用號碼（○四）0000000號、00
          00000號之電話，該電話係被告以其名義分別於八十六年三月一日委
          託乙○○及於同年月三十一日委託周旭龍辦理。有中華電信股份有限公司
          北台中營業處市內電話裝機申請書影本二份在卷可稽（見偵查卷第廿五、
          廿六頁）。而証人乙○○於偵查時証稱：當時委託辦理電話之人與在庭之
          被告體型差不多，為防止他人冒名辦理，代辦時均有核身分証之照片與本
          人相符，並未曾接獲有人反應此電話遭冒用等語（見偵查卷第四○頁），
          於本院亦證稱在被告辦公室，見過被告其人無誤。參諸被告自承均居住於
          戶籍地址，而中華電信股份有限公司對由代理人代辦申請電話之案件，事
          後均會以專函另行通知本人戶籍地，上開以丁○○名義申請電話之案件，
          亦曾如此處理，有中華電信股份有限公司南台中營運處八十八年八月三十
          日中信南服（八八）字第二二○一號函文在卷可參（見原審卷第五一、五
          二頁）。被告實難諉稱不知上情。其辯稱未申請辦理上開二支電話云云，
          即非可採。
    （四）被告辯稱伊事後有申報身分証遺失乙節。依卷附台中縣太平市戶政事務所
          八十八年八月十一日（八八）太市戶字第四七二八號函附之被告補領國民
          身分証申請書所示，被告係於八十七年六月一日始申報遺失，且遺失時間
          欄載明於八十七年五月三十日遺失，遺失地點為台中市○○路，與被告於
          原審自稱係於八十七年二月間交付予地下錢莊乙節大相逕庭（見原審卷第
          四五、四六頁）。且苟被告所辯屬實，何以其拖延數月始申報身分証遺失
          ？又何以其從未註銷共同擔保之郵局帳戶、提款卡等物，而任人利用為犯
  罪工具？是尚難依此所辯資為對被告有利之認定。
    （五）綜上，該詐欺集團斥資刊登廣告以詐騙不特定之人，且自八十七年四月一
          日起至八十七年底，存入被告提供之郵局帳戶款項高達四百餘萬元，有前
          揭卷附郵政存簿儲金每日活動戶存提詳情表可參。顯見該集團係有計劃之
          詐騙集團，其成員有恃該詐騙所得維生，而以之為常業之意，灼然明甚。
          而被告長期提供其所有之郵局帳戶及申請電話供該詐欺集團使用，事後復
          飾詞狡辯，多所遮掩，顯然其就該集團不法詐騙之犯行，知之甚明。其雖
          未參與詐取罪之構成要件犯行，惟其知情而提供帳戶及電話以幫助該集團
          遂行詐欺犯行之幫助犯意，應可認定。是事証明確，被告右揭犯行，洵堪
          認定。
二、按本案雖未實際查獲該詐騙集團之成員，惟該集團成員有常業詐欺之罪行，實無
    庸疑。又按本案被告堅決否認有參與詐欺行騙之犯行，而據告訴人甲○○指稱係
    一自稱「周文培」及「林經理」之男子出面與伊接洽，之前未曾見過被告等語；
    且查告訴人所見之自由時報宜蘭版廣告刊登者，經查為「李志清」，有廣告委託
    切結書影本一份足憑，並非被告（見原審卷第六七頁）。而經本院囑託台灣板橋
    地方法院訊問李志清復傳喚無著（見原審卷第九三頁）。是本案依現有之事証，
    尚無足以認定被告與該集團成員間具有共同犯意聯絡及行為分擔。其僅知情而單
    純提供帳戶及申請電話供詐欺集團使用，為常業詐欺罪犯罪構成要件以外之行為
    ，所為係犯刑法第三百四十條、第三十條第一項之幫助常業詐欺罪。公訴人認被
    告所為係與不知名之詐欺集團成員共犯刑法第三百三十九條第一項之詐欺取財罪
    ，並請依連續犯論處，容有誤會，惟起訴被告犯罪之基本社會事實相同，爰依法
    變更起訴法條。查被告行為後，刑法第三百四十條常業詐欺罪，業於八十八年二
    月三日修正公布，於同年月五日生效，比較修正前後該法條規定，修正前刑法第
    三百四十條之法定刑為一年以上七年以下有期徒刑，得併科五千元以下罰金；修
    正後刑法第三百四十條之法定刑為一年以上七年以下有期徒刑，得併科五萬元以
    下罰金，惟修正前刑法第三百四十條規定，其罰金刑部分尚應依罰金罰鍰提高標
    準條例第一條前段規定，提高其罰金數額十倍即五萬元，從而該法條修正前後之
    刑度並無差異，依刑法第二條第一項前段規定，應依修正後刑法第三百四十條規
    定處斷。其為幫助犯，爰依刑法第三十條第二項之規定減輕其刑。
三、原審適用刑法第二條第一項前段、第三百四十條、第三十條第一項前段、第二項
    ，審酌被告犯罪之動機、目的，犯罪所生之危害，犯後飾詞否認，堅不吐實，顯
    無悔意等一切情狀，量處有期徒刑十月，經核其認事用法，均無違誤，量刑亦稱
    妥適，被告上訴意旨，仍執陳詞，否認犯罪，指摘原判決不當，為無理由，應予
    駁回。
四、據上論斷，應依刑事訴訟法第三百六十八條，判決如主文。
本案經檢察官丙○○到庭執行職務。
中      華      民      國     八十九     年      七      月   二十六   日
                                   臺灣高等法院臺中分院刑事第一庭
                                         審判長法  官  陳  紀  綱
                                               法  官  蕭  錦  鍾
                                               法  官  陳  登  源
右正本證明與原本無異。
如不服本判決應於收受送達後十日內向本院提出上訴書狀，其未述上訴之理由者並
得於提起上訴後十日內向本院補提理由書（均須按他造當事人之人數附繕本）。
         書記官  林  桂  鳳
中      華      民      國     八十九     年      七      月   二十八   日
所犯法條：
刑法第三百四十條
以犯前條之罪為常業者，處一年以上七年以下有期徒刑，得併科五萬元以下罰金。
                                                                        Ｉ


司法院資訊處製作；財團法人民間司法改革基金會備份。
